臺灣新北地方法院民事裁定
110年度消債職聲免字第168號
聲  請  人  歐美珠  
代  理  人  黃聖堯律師(法扶律師)   
相  對  人①國泰世華商業銀行股份有限公司

法定代理人  郭明鑑  
代  理  人  黃怡玲  
相  對  人②上海商業儲蓄銀行股份有限公司


法定代理人  林志宏  
代  理  人  曹耒易峸
相  對  人③滙豐(台灣)商業銀行股份有限公司


法定代理人  麥康裕  


相  對  人④臺灣新光商業銀行股份有限公司

法定代理人  李增昌  
代  理  人  蕭雅茹  
相  對  人⑤聯邦商業銀行股份有限公司


法定代理人  李憲章  
相  對  人⑥玉山商業銀行股份有限公司


法定代理人  黃男州  
訴訟代理人  朱逸君  
相  對  人⑦凱基商業銀行股份有限公司

法定代理人  魏寶生  


相  對  人⑧杜拜資產管理股份有公司

法定代理人  張嵐瑋  

相  對  人⑨臺灣銀行股份有限公司

法定代理人  許志文  
代  理  人  陳宜伶  

相  對  人⑩中國信託商業銀行股份有限公司


法定代理人  利明献  


上列當事人因消費者債務清理事件聲請免責，本院裁定如下：
    主  文
聲請人歐美珠應予免責。
    理  由
一、按法院為終止或終結清算程序之裁定確定後，除別有規定外
    ，應以裁定免除債務人之債務，消費者債務清理條例（下稱
    消債條例）第132條定有明文。復按法院裁定開始清算程序
    後，債務人有薪資、執行業務所得或其他固定收入，扣除自
    己及依法應受其扶養者所必要生活費用之數額後仍有餘額，
    而普通債權人之分配總額低於債務人聲請清算前二年間，可
    處分所得扣除自己及依法應受其扶養者所必要生活費用之數
    額者，法院應為不免責之裁定。但債務人證明經普通債權人
    全體同意者，不在此限。次按債務人有下列各款情形之一者
    ，法院應為不免責之裁定，但債務人證明經普通債權人全體
    同意者，不在此限：(一)於七年內曾依破產法或本條例規定
    受免責。(二)故意隱匿、毀損應屬清算財團之財產，或為其
    他不利於債權人之處分，致債權人受有損害。(三)捏造債務
    或承認不真實之債務。(四)聲請清算前二年內，因消費奢侈
    商品或服務、賭博或其他投機行為，所負債務之總額逾聲請
    清算時無擔保及無優先權債務之半數，而生開始清算之原因
    。(五)於清算聲請前一年內，已有清算之原因，而隱瞞其事
    實，使他人與之為交易致生損害。(六)明知已有清算原因之
    事實，非基於本人之義務，而以特別利於債權人中之一人或
    數人為目的，提供擔保或消滅債務。(七)隱匿、毀棄、偽造
    或變造帳簿或其他會計文件之全部或一部，致其財產之狀況
    不真確。(八)故意於財產及收入狀況說明書為不實之記載，
    或有其他故意違反本條例所定義務之行為，致債權人受有損
    害，或重大延滯程序，為消債條例第133條、第134條所明文
    。是法院為終止或終結清算程序之裁定確定後，除有消債條
    例第133條、第134條各款所定之情形者，法院應為不免責之
    裁定外，法院即應以裁定免除債務人之債務。
二、本件聲請人即債務人前於民國108年12月18日向本院言詞聲
    請更生，經本院以109年度消債更字第18號裁定聲請人自109
    年3月16日上午11時起開始更生程序，並命司法事務官進行
    本件更生程序，經本院以109年度司執消債更字第86號更生
    事件受理在案。嗣本院司法事務官於109年4月28日作成債權
    表，並於109年5月5日送達予聲請人，惟聲請人於收受該債
    權表後，所提出更生方案，未獲債權人可決，經本院以109
    年度消債清字第244號裁定自110年1月14日上午11時開始清
    算程序，並經本院司法事務官以110年度司執消債清字第16
    號進行清算程序，並於110年7月20日裁定終結清算程序並確
    定在案等情，業據本院調取上開債務清理事件相關卷宗核閱
    屬實。是以，依前揭法律規定，本件所應審究者即為債務人
    是否應予免責。
三、經查：
  ㈠聲請人無消債條例第133條所定應不予免責之情事：
  ①聲請人是否有消債條例第133條所定應不予免責之情形，即應
    審認其是否合於「於清算程序開始後債務人有薪資、執行業
    務所得或其他固定收入，扣除自己及依法應受其扶養者所必
    要生活費用之數額後仍有餘額」及「普通債權人之分配總額
    低於債務人聲請清算前二年間，可處分所得扣除自己及依法
    應受其扶養者所必要生活費用之數額」此兩要件，此觀消債
    條例第133條規定自明。按法院裁定開始更生程序後，債務
    人免責前，法院裁定開始清算程序，其已進行之更生程序，
    適於清算程序者，作為清算程序之一部；其更生聲請視為清
    算聲請，消債條例第78條第1項定有明文。債務人依本條例
    第43條第6項第3款、第81條第4項第3款規定所表明之收入數
    額，係指包括基本薪資、工資、佣金、獎金、津貼、年金、
    保險給付、租金收入、退休金或退休計畫收支款、政府補助
    金、分居或離婚贍養費或其他收入款項在內之所有收入數額
    ，消債條例施行細則第21條第4項定有明文。
　②本件清算程序開始後之收支狀況：聲請人自陳伊自本院裁定
    開始清算程序即110年1月14日起至110年9月30日止，任職奇
    鋐科技股份有限公司，每月薪資約新臺幣（下同）43,000元
    ，總額365,500元，另領有母親勞保敬老津貼約32,062元、
    健保補助及重陽禮金6,000元，總計403,562元。是開始清算
    程序至今，其收入總計約為403,562元，有勞工保險被保險
    人投保資料表(明細)、員工薪資明細表、聲請人母親存摺內
    頁為證，應可採信。又聲請人主張其必要生活支出約為443,
    127元（含房租85,000元、勞健保費20,162元（含母親）、
    水電瓦斯9,174元、電話費4,132元、交通費5,721元、本人
    醫療費21,030元、母親急診20,230元、居家長照7,964元、
    養護機構費用35,649元、餐食費127,500元、生活雜支29,75
    0元、勞工貸款28,815元、綜合所得稅3,763元、以現金墊付
    保單價值44,237元），惟本人醫療費中飛利浦HX6853電動牙
    2,990元、自費項目15,000元，以現金墊付保單價值44,237
    元，本院認此部分支出均非屬聲請人生活必要支出之項目，
    應予剔除，始為合理。其餘費用部分，本院衡酌聲請人之家
    庭親屬狀況、工作型態、工作地點、目前社會經濟消費之常
    情，認上開必要支出費用金額未逾一般人生活程度，尚屬合
    理。是其主張自本院裁定開始清算程序起至110年9月30日止
    ，其生活必要支出總計約為380,900元。則聲請人於本件清
    算程序開始後至110年9月30日止，其收入扣除必要生活費用
    ，尚有餘額，符合消債條例第133條所定「於清算程序開始
    後，債務人有薪資、執行業務所得或其他固定收入，扣除自
    己及依法應受其扶養者所必要生活費用之數額後仍有餘額」
    之要件，是本院即應審酌同條後段所定「普通債權人之分配
    總額是否低於債務人聲請清算前二年間，可處分所得扣除自
    己及依法應受其扶養者所必要生活費用之數額」之要件。
  ③本件更生聲請前二年之收支狀況：聲請人於聲請更生前二年
    每月可處分所得為46,961元，二年總計約1,127,000元。又
    聲請人聲請更生前二年內必要支出每月約為46,951元(含房
    租10,000元、勞健保費(含母親)2,202元、助學貸款3,805元
    、土地銀行貸款3,394元、第四台500元、水電瓦斯1,300元
    、交通費1,000元、母親膳食及雜費6,000元、全家餐費15,0
    00元、醫療費(含母親)750元、生活雜支3,000元)，二年總
    計約1,126,800元。（見消債更卷第71頁）是聲請人聲請更
    生前二年之必要生活支出，衡酌聲請人之家庭親屬狀況、工
    作型態、工作地點、目前社會經濟消費之常情，認上開必要
    支出費用金額未逾一般人生活程度，尚屬合理。是聲請人於
    本件更生聲請前二年之可處分所得，扣除必要生活費用，尚
    有餘額，應堪認定。
　④準此，聲請人於清算程序開始後，固定所得扣除其所必要生
    活費用，尚有餘額，符合消債條例第133條前段所定「於清
    算程序開始後，債務人有薪資、執行業務所得或其他固定收
    入，扣除自己及依法應受其扶養者所必要生活費用之數額後
    仍有餘額」之要件。又其聲請更生前二年可處分所得扣除必
    要生活費用，尚有餘額200元，然債權人於清算程序中受分
    配總額749,305元（本院110年度司執消債清字第16號裁定參
    照，見司執消債清卷第204頁），與同條後段「普通債權人
    之分配總額低於債務人聲請更生前二年間，可處分所得扣除
    自己及依法應受其扶養者所必要生活費用之數額」之要件即
    有未合，從而，聲請人無消債條例第133條所定應不予免責
    之情形，應堪認定。
  ㈡聲請人無消債條例第134條各款應不予免責之情事：依消債條
    例關於清算程序係以免責主義為原則，不免責為例外，倘債
    權人主張債務人有消債條例第134條各款所定不免責之情事
    ，即應由債權人就債務人有合於上開各款要件之事實，提出
    相當之事證證明之。惟相對人既未具體說明或提出相當事證
    證明，且本院依現有之證卷資料復查無聲請人有何符合消債
    條例第134條各款所規定之事由，自難認聲請人有何消債條
    例第134條所定應不免責之情事。
四、據上論結，本件債務人既經本院司法事務官為終結清算程序
    之裁定確定，復無消債條例第133條、第134條各款所定應不
    免責之事由存在，揆諸首揭說明，自應以裁定免除債務人之
    債務，是本件債務人聲請免責，自應予准許，爰裁定如主文
    。　
中　　華　　民　　國　　111 　年　　1 　　月　　26　　日
                  民事第五庭    法　官　連士綱
以上正本係照原本作成。
如對本裁定抗告須於裁定送達後10日內向本院提出抗告狀，並應
繳納抗告費新臺幣1,000元整。
中　　華　　民　　國　　111 　年　　1 　　月　　26　　日
                                書記官　游曉婷